【裁判字號】    90,台上,3428
【裁判日期】    900607
【裁判案由】    違反水利法
【裁判全文】
最高法院刑事判決                                九十年度台上字第三四二八號
    上  訴  人  甲○○
    選任辯護人  王東山律師
                李美寬律師
                王瀅雅律師
右上訴人因違反水利法案件，不服台灣高等法院中華民國八十八年三月二十六日第二
審判決（八十七年度上訴字第四九三二號，起訴案號：台灣板橋地方法院檢察署八十
七年度偵緝字第四○三號），提起上訴，本院判決如左：
    主  文
原判決撤銷，發回台灣高等法院。
    理  由
本件原判決認定上訴人甲○○於民國八十六年十月八日上午十時許，僱用與其有犯意
聯絡之黃成文駕駛挖土機，在台北縣大漢溪右岸城林橋上游約二百公尺處，即台北縣
土城市○○○段六十三之四、六十六之五及六十七之四地號（詳細位置如原判決附圖
所示）之大漢溪河川行水區內，挖取土石整地欲供上訴人放置板模材料之用，足以妨
礙大漢溪水流，致生河川水流受阻而氾濫之公共危險，嗣於當日下午四時許，為警在
該址當場查獲。上訴人復基於同一概括犯意，在台北縣樹林鎮○○街攔沙壩下游約一
千公尺處之大漢溪右岸河川行水區內，設置棄土場供不特定之卡車傾倒廢土於大漢溪
河底，並僱用與其有犯意聯絡之李燈照駕駛挖土機在該處整地，而使廢土自河底堆積
至河岸上，造成大漢溪行水區○○○○道遭廢土淤塞，足以妨礙大漢溪水流，致生河
川水流受阻而氾濫之公共危險，嗣於八十七年八月十四日上午十時許，為台北縣政府
水利課河川巡防員會同台北縣警察局樹林分局柑園派出所警員查獲，並扣得前開挖土
機一台。上訴人再基於同一概括犯意，於八十七年十一月二十九日上午九時許，以月
薪新台幣（下同）五萬元，僱用與其有犯意聯絡之謝照安駕駛ＡＯ－九九八號大貨車
，自台北縣土城市○○路某工地載運建築工地廢棄物，未經許可任意傾倒在台北縣樹
林鎮田尾巷十四之七號後方之三峽溪河川行水區內，造成三峽溪行水區遭廢土淤塞，
足以妨礙三峽溪水流，致生河川水流受阻而氾濫之公共危險，嗣於同年十一月九日上
午九時三十分許，為台北縣警察局樹林分局柑園派出所警員查獲等情。因而撤銷第一
審判決，改判論處上訴人共同連續違反主管機關為保護水道，禁止在行水區內傾倒廢
棄物，足以妨礙水流之規定，致生公共危險罪刑，固非無見。
惟查：(一)、有罪判決書之事實一欄，為判斷其適用法令當否之準據，法院應將依職權
認定與論罪科刑有關之事實，翔實記載，然後於理由內逐一說明其憑以認定之證據，
並使事實認定與理由說明，互相適合，方為合法。倘事實認定與理由說明，不相一致
，或事實與理由欄內之記載，前後齟齬，按諸刑事訴訟法第三百七十九條第十四款後
段規定，均屬判決理由矛盾之當然違背法令。原判決於事實欄記載：上訴人於民國八
十六年十月八日上午十時許，僱用與其有犯意聯絡之黃成文駕駛挖土機，在台北縣大
漢溪右岸城林橋上游約二百公尺處，即台北縣土城市○○○段六十三之四、六十六之
五及六十七之四地號（詳細位置如原判決附圖所示）之大漢溪河川行水區內，挖取土
石整地欲供上訴人放置板模材料之用等情（原判決正本第一頁第十五行至第二頁第四
行）。然(1)、原判決並無前開事實欄所記載之附圖，其所認定之事實如何尚欠明瞭，
無從為適用法律當否之判斷，尚有未合。(2)、原判決認定上訴人有前揭犯行，係依憑
台北縣政府八十七年九月十八日（八七）北府工水字第二七八六六九號函，為其主要
論據之一（原判決正本第四頁第四至八行），而台北縣政府上開函文內載：……台北
縣土城市○○○段六十三之四、六十六之五及六十七之四號三筆土地，均位於兩堤之
間故為行水區（第一審卷第四十五頁），是否說明前揭土地位於大漢溪兩堤間之堤防
內？乃原判決或說明：……上訴人僱用黃成文整地之處所，係在台北縣樹林鎮○○街
大漢溪右岸城林橋上游約二百公尺處「堤防外」，在大漢溪治理計劃線內，屬大漢溪
行水區（原判決正本第四頁第四至六行）；或又說明：……又參諸上訴人僱用黃成文
整地之處，地處台北縣樹林鎮○○街大漢溪右岸城林橋上游約二百公尺處「堤防外」
河川行水區內，以挖土機在該處挖取土石整地等情（原判決正本第四頁第十四行至十
五行）。原判決理由欄上開說明前後不盡相符，致事實如何仍欠明瞭，尚有未洽。(二)
、水利法第七十八條所稱「行水區」，係指已築有堤防者，為二堤之間之土地；或未
築有堤防者，為尋常洪水位達到地區之土地。此觀水利法施行細則第一百四十二條規
定即明。原判決認定上訴人於八十七年十一月二十九日上午九時許，僱用與其有犯意
聯絡之謝照安駕駛大貨車，載運工地廢棄物傾倒在台北縣樹林鎮田尾巷十四之七號後
方三峽溪河川行水區內等情，係依憑證人謝照安於警訊及偵審中供承各情，為其主要
論據（原判決正本理由二、(三)）。然謝照安於警訊中供稱：伊不知上址是否為行水區
（八十七年度偵字第二六五八一號卷第五頁背面），於偵查（同上卷第十四頁）及原
審審理中（原審卷第六十五頁），亦均未曾供述上址係屬行水區，原判決認定上情所
依憑謝照安於警訊及偵審中供承各節，核與謝照安警訊及偵審筆錄所載內容不盡相符
，其採證已難謂於法無違。而上址土地是否為「行水區」？及屬何種情形之「行水區
」？攸關上訴人所為是否與犯罪構成要件相符，原審未向主管機關詳予調查釐清，遽
行判決，尚嫌速斷，亦有可議。上訴意旨指摘原判決不當，尚非全無理由，應認有撤
銷發回更審之原因。
據上論結，應依刑事訴訟法第三百九十七條、第四百零一條，判決如主文。
中      華      民      國     九十     年      六      月      七      日
                              最高法院刑事第四庭
                                  審判長法官  董  明  霈
                                        法官  丁  錦  清
                                        法官  林  茂  雄
                                        法官  王  居  財
                                        法官  張  祺  祥
      右正本證明與原本無異
                                              書  記  官
中      華      民      國     九十     年      六      月     十五     日


司法院資訊處製作；財團法人民間司法改革基金會備份。
